【裁判字號】    95,台上,950
【裁判日期】    950511
【裁判案由】    國家損害賠償
【裁判全文】
最高法院民事判決              九十五年度台上字第九五○號
    上  訴  人  甲○○
                        號
    訴訟代理人  邱永祥律師
    被 上訴 人  桃園縣政府
    法定代理人  乙○○
    訴訟代理人  吳嘉榮律師
上列當事人間請求國家損害賠償事件，上訴人對於中華民國九十
四年一月十七日台灣高等法院第二審判決（九十三年度上國字第
二三號），提起上訴，本院判決如下：
    主  文
原判決除假執行部分外廢棄，發回台灣高等法院。
    理  由
本件上訴人主張：伊對訴外人曾廣寧有新台幣（下同）六百萬元
之債權，經向台灣桃園地方法院（下稱桃園地院）聲請准為假扣
押裁定，及假扣押保全執行，由該院核發「禁止債務人曾廣寧對
來興當舖營業權為出讓及其他處分行為，並禁止第三人對上開營
業權為過戶行為」之執行命令後，已函知當舖業主管機關即被上
訴人，被上訴人亦函復該院「已登記列管」。詎被上訴人嗣因疏
失，竟仍允許來興當舖為負責人之變更，致伊對曾廣寧之執行無
效果，受有損害，被上訴人又拒絕予以賠償。爰依國家賠償法第
二條規定，求為命被上訴人賠償三百萬元之判決。
被上訴人則以：系爭執行命令僅禁止財產權之變更，不及於公法
上行政管理事項，訴外人王明達因受讓取得來興當舖營業權，並
備具相關文件申請換發執照，依法伊即有換發營業許可執照之義
務。上訴人因來興當舖營業權讓與，所受私法上財產權之損害，
與伊有無禁止王明達辦理變更登記間，既無因果關係，縱上訴人
受有反射利益之損失，仍不得請求國家賠償等語，資為抗辯。
原審廢棄第一審所為上訴人勝訴之判決，改判駁回其訴，無非以
：桃園地院依上訴人之聲請於民國八十八年十二月二十三日核發
執行命令，函請被上訴人「禁止債務人曾廣寧對來興當舖及利民
當鋪營業權為出讓及其他處分行為，並禁止第三人對上開營業權
為過戶之行為」，被上訴人原於八十九年一月十二日函覆已登記
列管，卻於同年五月三日仍准來興當舖負責人變更為王明達，改
名為華南當舖，致無法執行等情，雖為被上訴人所不爭，然國家
賠償責任之成立，以公務員不法之行為，侵害人民之私權，且其
侵害行為與損害之發生，有相當因果關係為要件。上訴人之債務
人即訴外人曾廣寧因違背上開禁止命令，將其所營來興當舖營業
權讓與訴外人王明達，對上訴人固不生效力，但曾廣寧與王明達
間已生讓與之效力，可見王明達所受讓取得「來興當舖」營業權
之財產上權利，並不以被上訴人辦理讓與（變更負責人）登記為
其生效要件，亦即上訴人因「來興當舖」營業權讓與所受財產權
之損害，與被上訴人是否列管登記「來興當舖」或禁止王明達辦
理變更登記之間，並無因果關係。況當鋪業之營業許可乃公法上
之行政管理事項，非私法上之財產權利，當舖業經許可營業後，
其所為名稱變更、出資人變更之過戶審查，本質上為公法關係，
非私權或財產權之變更，即令未為變更之審查，仍不影響當事人
間原有私權變動之效力。故被上訴人縱有疏失而就「來興當舖」
之負責人准予變更登記，致上訴人之反射利益受有損害，亦與上
訴人財產權之得喪變更不生影響。上訴人依國家賠償法規定，請
求被上訴人賠償損害，為無理由云云，為其論斷之基礎。
按債務人所有之動產、不動產、金錢債權或債務人基於債權或物
權，得請求第三人交付或移轉動產、不動產、船舶、航空器之權
利，凡具有獨立財產價值，可為讓與之對象者，即均得為強制執
行之標的。當舖營業權既有人願意出價購買，而具有財產價值，
且其出資人名義復可因轉讓而變更，自得為強制執行之標的。本
件依被上訴人於行為時尚屬有效之當鋪業管理規則第四條第一項
（九十年六月六日公布施行當鋪業法而不再適用）規定：「當舖
業為專業，非經申請發給營業許可執照，不得經營」之旨，當舖
營業權之受讓人自須取得主管機關之核准，始能營運而獲取財產
權上之利益。是以，當舖營業權經法院執行命令查封扣押登記者
，解釋上即不得再因轉讓而發給營業許可執照，方符「不得經營
」之原意。被上訴人於收受執行法院禁止命令後，已依扣押程序
予以登記列管，禁止債務人曾廣寧為出讓（過戶）或其他處分之
行為，嗣被上訴人仍因列管疏失，致查封標的物來興當舖於八十
九年五月三日經其核准變更為第三人王明達名義，並更名為華南
當舖，均為被上訴人所自認（一審卷、二五頁），則上訴人於無
從就該當舖之營業權實施強制執行、債務人曾廣寧又無其他財產
可供執行，使上訴人對曾廣寧之六百萬元債權無法獲得滿足清償
之情形下，上訴人主張因被上訴人登記列管疏失，上訴人始受上
述損害，是否全然無據？能否謂二者間無相當因果關係？原審未
遑詳查，徒以被上訴人為公權力之行使，上訴人僅受反射利益之
損害為由，而為不利於上訴人之判決，自嫌速斷。上訴意旨，指
摘原判決不當，求予廢棄，非無理由。
據上論結，本件上訴為有理由。依民事訴訟法第四百七十七條第
一項、第四百七十八條第二項，判決如主文。
中    華    民    國  九十五  年    五    月   十一   日
                      最高法院民事第四庭
                          審判長法官  蘇  茂  秋
                                法官  蘇  達  志
                                法官  陳  碧  玉
                                法官  劉  靜  嫻
                                法官  吳  麗  女
      本件正本證明與原本無異
                                      書  記  官
中    華    民    國  九十五  年    五    月  二十三  日
                                                      v


司法院資訊處製作；財團法人民間司法改革基金會備份。
